【裁判字號】    98,家上,12
【裁判日期】    990330
【裁判案由】    給付扶養費
【裁判全文】
臺灣高等法院民事判決                  98年度家上字第12號
    上  訴  人  盧天濤  
    訴訟代理人  沈明欣律師
    被上訴人    盧漢鴻  
             .   盧明明  
    共      同
    訴訟代理人  成介之律師
    複  代理人  王翰興   
上列當事人間請求給付扶養費事件，上訴人對於中華民國97年11
月21日臺灣板橋地方法院97年度家訴字第99號判決提起上訴，經
本院於99年3月16日言詞辯論終結，判決如下：
    主  文
原判決關於駁回上訴人後開第二項之訴部分，及訴訟費用之裁判
均廢棄。
上開廢棄部分，被上訴人應自民國九十六年十月起至上訴人死亡
之日止，按月各給付上訴人新台幣伍仟元。
其餘上訴駁回。
第一、二審訴訟費用由被上訴人負擔三分之一，餘由上訴人負擔
。
    事實及理由
一、上訴人主張：被上訴人為伊之子女，且均已成年，而伊則已
    年滿61歲（民國38年1月16日生），目前並無收入及財產足
    以維持己身生活，故依民法第1114條第1款及第1117條規定
    自得向被上訴人請求履行扶養義務。伊曾於96年9月12日以
    台北杭南郵局第15151號存證信函，函請被上訴人出面就扶
    養方式進行協議，竟遭被上訴人拒絕，伊乃於96年9月17日
    召集親屬會議，會議中作成決議被上訴人應各於每月10日前
    按月給付伊新臺幣（下同）1萬元，如有一期未付，視為全
    部到期，惟被上訴人迄未依決議給付。且縱認上開親屬會議
    決議無效，伊依修正後民法第1120條但書規定，亦得逕起訴
    請求被上訴人給付扶養費等情，爰依上開親屬會議決議及民
    法第1120條但書規定，求為命被上訴人應自96年10月起至伊
    死亡之日止，按月各給付伊1萬元，如有遲誤一期履行者，
    其後未到期部分，視為全部到期之判決。被上訴人則以：上
    訴人所據之96年9月17日親屬會議決議，業經伊等向臺灣臺
    北地方法院（下稱臺北地院）提起確認親屬會議無效之訴，
    並經該院以96年度家訴字第196號判決伊等勝訴確定，故上
    訴人依該親屬會議決議請求伊等給付扶養費，顯屬無據。又
    上訴人係於97年1月9日民法第1120條修正前之96年9月間向
    伊等請求給付扶養費，故尚無修正後民法第1120條但書規定
    之適用。縱認本件有修正後民法第1120條但書規定之適用，
    惟本件兩造之爭執在於採用何種扶養方法，即究係迎養上訴
    人抑支給一定之生活必需品或費用，尚無確定為採用給付生
    活費之扶養方式，故本件須先確定扶養方法為何，而扶養方
    法依修正前後之民法第1120條規定，均須先由親屬會議決議
    扶養方法，並不能直接請求法院裁判給付扶養費。退言之，
    若仍認伊等應給付扶養費，則關於扶養費之計算，應依照申
    報所得稅時關於扶養親屬之免稅額，並考量上訴人之扶養義
    務人除伊二人外，尚有其配偶張莉，及其他子女盧天信，應
    一併列入扶養費之分擔計算，暨請斟酌上訴人自伊等幼小時
    期即無正當理由未盡扶養伊等之義務，反於伊等成年後要求
    伊等扶養上訴人之情狀，免除或減輕伊等之扶養費負擔等語
    ，資為抗辯。原審判決上訴人敗訴，上訴人不服提起上訴，
    並聲明：(一)原判決廢棄。(二)被上訴人應自96年10月起至伊死
    亡之日止，按月各給付伊1萬元，如有遲誤一期履行者，其
    後未到期部分，視為全部到期。被上訴人則答辯聲明：上訴
    駁回。
二、兩造均不爭執被上訴人為上訴人之子女，且均已成年，上訴
    人現年滿61歲，以及上訴人曾於96年9月12日以台北杭南郵
    局第15151號存證信函，函請被上訴人出面就扶養方式進行
    協議，暨上訴人於96年9月17日召集親屬會議所作成之決議
    ，業經臺北地院於98年3月31日以96年度家訴字第196號判決
    無效確定等事實，復有戶籍謄本、存證信函、親屬會議紀錄
    及臺北地院上開判決附卷可憑（見原審板調字卷第5頁至第9
    頁及本院卷第51頁及第101頁至第103頁）。故上訴人主張依
    96年9月17日親屬會議決議請求被上訴人給付扶養費，因查
    上開親屬會議決議業經臺北地院判決無效確定（見本院卷第
    101頁至第103頁所附本院依職權調取之上開判決），自非有
    據。至上訴人主張依現行民法第1120條但書規定，請求被上
    訴人給付扶養費部分是否有據，則分述如下：
（一）按民法親屬編施行法第1條後段規定：關於親屬之事件，
      其在修正前發生者，除本施行法有特別規定外，不適用修
      正後之規定。但上開施行法第13條另規定：父母子女間之
      權利義務，自民法親屬編施行之日起，依民法親屬編之規
      定。其有修正者，適用修正後之規定。經查本件上訴人關
      於扶養費之請求，乃本於父母子女間之扶養權利義務而來
      ，而上訴人係於97年5月21日對被上訴人起訴請求給付扶
      養費（見原審板調字卷第3頁之起訴狀上該院收文日期戳
      ），而民法第1120條但書則係於97年1月9日公布施行，故
      依上開施行法規定，本院就兩造間給付扶養費權利義務之
      法律適用，自得適用修正後之民法親屬編規定。是被上訴
      人抗辯本件無修正後民法第1120條但書規定之適用，尚有
      誤會。又直系血親間互負扶養義務，民法第1114條第1款
      既定有明文，故縱如被上訴人所陳，上訴人於被上訴人未
      成年前有未盡保護扶養之責任，但於上開法律規定修法前
      ，被上訴人就不能維持生活之上訴人仍應負扶養義務（民
      法第1117條規定參照，有關上訴人之無資力不能維持生活
      證據資料─見本院卷第33頁至第34頁之財產總歸戶資料）
      ，故被上訴人上開所辯，並非可取。
（二）次按現行民法第1120條但書規定：但扶養費之給付，當事
      人不能協議時，由法院定之。已明示扶養費之請求乃與扶
      養方法分開，得獨立起訴請求。再觀諸其立法背景乃有鑑
      於夫妻一方未依約定給付，或就給付之金額、時間或方式
      有爭執，他方監護人或未成年子女因而向法院起訴請求未
      任監護之一方給付扶養費時，法院常以其請求係屬扶養方
      法事宜，依修正前民法第1120條規定，應由親屬會議定之
      ，而逕予駁回其訴訟，造成當事人之困擾。故乃於修正前
      之民法第1120條增訂但書規定，即就扶養費之金額及時間
      或給付方式有爭執時，得直接請求法院裁判定之（見本院
      外放之立法會議紀錄及立法理由）。故修正後民法第1120
      條但書規定之適用，並不以先經親屬會議為前提。是被上
      訴人抗辯上訴人仍須先經親屬會議決議後始得為扶養費之
      請求，亦非有據。
（三）如前所述，上訴人既得依民法第1114條第1款及第1120條
      但書之規定，請求被上訴人給付扶養費。惟被上訴人抗辯
      上訴人尚有配偶張莉及子女盧天信為法定扶養義務人，故
      關於扶養費之給付，應非全由被上訴人二人負擔云云。經
      查上訴人主張其已與張莉離婚，且盧天信並非其子，其現
      僅有被上訴人二人為其扶養義務人等情，業據其提出戶籍
      謄本及中國法院離婚判決書為證（見原審家訴字卷第66頁
      及本院卷第62頁至第64頁），堪信為真實。被上訴人雖提
      出律師函一件為證（見本院卷第56頁之越南文信函及第57
      頁之中譯文），惟上開文書乃私文書，並經上訴人所否認
      其真正，而本院依職權函請外文部查察，仍無法確認上開
      文書內容之真實性（見本院卷第80頁），故尚難據上開信
      函為有利於被上訴人所云上訴人尚有一子盧天信之認定。
      次查上訴人與張莉業於91年間經中華人民共和國法院判決
      離婚，有上訴人提出之上開判決書可憑，而經核該判決內
      容尚無何違背我國公序良俗之情形，自應予認可，故被上
      訴人所為張莉亦為扶養義務人之抗辯亦難認可取。末查被
      上訴人另抗辯上訴人於其等年幼時未盡扶養照護責任，雖
      經上訴人所否認，並提出照片為證（見本院卷證物袋），
      惟查上開照片充其量僅能證明有家族聚會合照之事實，但
      不能證明上訴人有扶養被上訴人之事實。次查上訴人自78
      年間至85年間即頻繁入出國境，且停留國內時間甚短（見
      本院卷第40頁之入出境資料），而當時被上訴人均尚未成
      年（見本院卷第52頁之戶籍謄本，被上訴人盧漢鴻係63年
      4月5日出生，被上訴人盧明明係65年12月14日出生），上
      訴人復自承有在越南因犯罪遭越南政府收押（見本院卷第
      115頁之民事言詞辯論意旨續狀），堪認上訴人確有未盡
      扶養照護被上訴人之情事，且係可歸責於上訴人本人者。
      而上訴人因未扶養被上訴人，遭被上訴人之母楊貝玲起訴
      請求返還代墊扶養子女費用不當得利之訴訟，亦經法院判
      決上訴人敗訴確定，應返還不當得利予楊貝玲（見本院卷
      第117頁至第126頁之本院97年度上易字第103號確定判決
      ），益見被上訴人此部分所辯為可取。上訴人既有未盡扶
      養義務之情形，則其請求被上訴人應負擔完全之扶養義務
      ，即顯失公平，爰依99年1月27日修正公布之民法第1118
      條之1第1項第2款規定，減輕被上訴人之扶養義務各2分之
      1。上訴人雖主張本件並無上開修正法條規定之適用云云
      ，惟依前揭施行法第13條規定，本件扶養費之請求，既本
      於父母子女間之扶養權利義務而來，自有上開修正後1118
      條之1規定之適用。上訴人所云不能適用，殊屬無據。
（四）末查上訴人雖主張被上訴人應負擔之扶養義務為按月各給
      付1萬元，惟依前所述，被上訴人應負擔之扶養義務既得
      各減輕2分之1，是本件上訴人請求被上訴人應按月各給付
      5千元，即屬有豦，逾此範圍之請求，則非有據。被上訴
      人雖抗辯應按綜合所得稅申報扶養親屬免稅額每年77,000
      元計算扶養費義務，惟查台灣地區平均每人月消費支出，
      於96年度及97年度各為17,655元及17,548元，而財政部公
      告之98年度綜合所得稅申報扶養親屬免稅額之金額亦已達
      123,000元（見本院卷第139頁至第141頁所附之資料），
      故被上訴人所云應按年免稅額77,000元計算扶養義務始為
      合理，難認有據。又上訴人另請求被上訴人之給付，如有
      一期不付，視為到期，應全部給付部分，因現行民法並無
      關於就尚未發生之扶養義務得使其提前給付之規定，故上
      訴人此部分之請求，自屬無據，不應准許。
三、綜上所述，上訴人依修正後民法第1120條但書規定，請求被
    上訴人應自96年10月起至其死亡之日止，按月各給付其5千
    元，尚屬有據，應予准許。逾此範圍之請求，則非有據，不
    應准許。從而，原審就上開應予准許部分所為上訴人敗訴之
    判決，尚有未洽。上訴論旨指摘原判決此部分不當，求予廢
    棄改判，為有理由；就上開不應准許部分，所為上訴人敗訴
    之判決，則無不合。上訴論旨指摘原判決此部分不當，求予
    廢棄改判，為無理由。
四、兩造其餘之攻擊或防禦方法，及未經援用之證據，經本院斟
    酌後，認為均不足以影響本判決之結果，爰不再逐一詳予論
    駁，併此敘明。
五、據上論結，本件上訴為一部有理由，一部無理由，依民事訴
    訟法第449條第1項、第450條、第79條、第85條第1項前段，
    判決如主文。
中    華    民    國    99    年    3     月    30    日
                    民事第十六庭
                        審判長法  官  王聖惠
                              法  官  呂淑玲
                              法  官  謝碧莉
正本係照原本作成。
如不服本判決，應於收受送達後20日內向本院提出上訴書狀，其
未表明上訴理由者，應於提出上訴後20日內向本院補提理由書狀
（均須按他造當事人之人數附繕本）上訴時應提出委任律師或具
有律師資格之人之委任狀；委任有律師資格者，另應附具律師資
格證書及釋明委任人與受任人有民事訴訟法第466條之1第1項但
書或第2項（詳附註）所定關係之釋明文書影本。
中    華    民    國    99    年    3     月    31    日
                              書記官  李翠齡
附註：
民事訴訟法第466條之1（第1項、第2項）：
對於第二審判決上訴，上訴人應委任律師為訴訟代理人。但上訴
人或其他法定代理人具有律師資格者，不在此限。
上訴人之配偶、三親等內之血親、二親等內之姻親，或上訴人為
法人、中央或地方機關時，其所屬專任人員具有律師資格並經法
院認為適當者，亦得為第三審訴訟代理人。
??

??

??

??




1

司法院資訊處製作；財團法人民間司法改革基金會備份。
